臺灣高等法院民事判決
109年度重上更一字第167號
上  訴  人  郭訂人  
訴訟代理人  鄧敏雄律師
上  訴  人  張淑芬  

被  上訴人  旭耀資產管理有限公司

法定代理人  林益如  
訴訟代理人  陳孟嬋律師
            林辰彥律師
上  一  人
複  代理人  張理樂律師
            許凱傑律師
訴訟代理人  林李達律師
複  代理人  劉德鏞律師
上列當事人間請求確認抵押債權不存在事件，上訴人對於中華民
國107年3月30日臺灣桃園地方法院106年度重訴字第314號第一審
判決提起上訴，經最高法院發回更審，本院於110年11月23日言
詞辯論終結，判決如下：
    主      文
上訴駁回。
第二審及發回前第三審訴訟費用（撤回部分除外）由上訴人負擔
。
原判決主文第一項應更正為「確認乙○○對甲○○所有坐落於○○市○○
區○○段○○○地號土地（地目：田，面積：一一三○九點二九平方公
尺，權利範圍：八分之二），經○○市○○地政事務所於民國九十一
年八月八日以平資字第一○一四○○號收件，於民國九十一年九月
四日完成設定登記之擔保債權總金額新臺幣壹仟貳佰萬元之抵押
權所擔保乙○○對丁○○○之債權不存在」。
    事實及理由
壹、程序方面：
一、查被上訴人起訴聲明第1項為：確認上訴人乙○○與甲○○（下
    均逕稱其姓名，合稱上訴人）間，就甲○○所有坐落○○市○○區
    ○○段000地號土地（面積11,309.29平方公尺）權利範圍2/8
    （下稱系爭土地），經○○市○○地政事務所於民國91年8月8日
    以平資字第101400號收件，於同年9月4日登記完畢之擔保債
    權總金額新臺幣（下同）1,200萬元之第一順位普通抵押權
    （下稱系爭抵押權）所擔保之債權不存在（見原審卷第3頁
    ）；嗣於本院審理中，更正為：確認乙○○對甲○○所有坐落系
    爭土地，於91年9月4日完成設定登記之系爭抵押權所擔保乙
    ○○對訴外人丁○○○(下逕稱其姓名)之債權不存在（見本院卷
    二第140頁），屬不變更訴訟標的而更正事實上或法律上之
    陳述，揆諸民事訴訟法第256條規定，非為訴之變更或追加
    ，合先敘明。
二、甲○○未於言詞辯論期日到場，核無民事訴訟法第386條各款
    所列情形之一，爰依被上訴人之聲請，由其一造辯論而為判
    決。
貳、實體方面：
一、被上訴人主張：丁○○○前於91年9月4日將其所有系爭土地，
    辦妥系爭抵押權設定登記予乙○○，嗣於94年12月20日將系爭
    土地所有權讓與甲○○，系爭抵押義務人亦變更登記為甲○○，
    惟乙○○與丁○○○間並無借貸關係，縱有借貸關係，丁○○○亦已
    清償完畢，系爭抵押權所擔保之債權不存在。伊為系爭土地
    第二、三、四順位之抵押權人，系爭抵押權擔保之債權是否
    存在，足以影響伊得否就系爭土地優先取償，伊有提起本件
    確認之訴之必要，爰訴請確認乙○○對甲○○所有系爭土地所設
    定系爭抵押權所擔保乙○○對丁○○○之債權不存在【被上訴人
    於原審請求塗銷系爭抵押權設定登記部分，業經被上訴人於
    第三審撤回起訴，見最高法院卷第135、136頁，非本院審理
    範圍，不予贅述】。
二、上訴人則以：丁○○○曾向伊借款1,200萬元，伊已將借款如數
    交付丁○○○所指示之對象即其子丙○○，丁○○○為擔保該借款債
    務，以系爭土地設定系爭抵押權予伊，該債務迄未清償，系
    爭抵押權所擔保之債權確實存在等語，資為抗辯。
三、原審就前開部分判決被上訴人勝訴，乙○○提起上訴，經本院
    前審判決駁回上訴人之上訴，其等提起第三審上訴，經最高
    法院廢棄本院前審判決，發回本院更審。乙○○於本院上訴聲
    明：㈠原判決（撤回部分除外）廢棄。㈡上開廢棄部分，被上
    訴人在第一審之訴駁回。被上訴人則答辯聲明：上訴駁回。
四、兩造不爭執事項(見本院卷一第326、327頁、卷二第141頁)
    ：
(一)被上訴人為甲○○之債權人，債權金額為：⑴2,000萬0,500元
    ，及自101年11月1日起至清償日止按年息5%計算之利息；⑵2
    ,003萬4,140元，及自101年12月20日起至清償日止按年息5%
    計算之利息；⑶3,000萬元，及自103年12月22日起至清償日
    止按年息6%計算之利息。上開債務甲○○迄未清償。
(二)丁○○○前曾提供系爭土地，經桃園市○○地政事務所於91年8月
    8日以平資字第101400號收件，於同年9月4日設定系爭抵押
    權予乙○○。嗣於95年7月12日辦理變更抵押權內容登記，抵
    押義務人由丁○○○變更為甲○○。
(三)丁○○○與甲○○於94年8月20日簽訂房地產買賣契約書，並於同
    年12月20日以買賣為原因將系爭土地之所有權移轉登記予甲
    ○○。
(四)被上訴人於100年3月7日登記為系爭土地第二順位抵押權人
    ，擔保債權金額為3,000萬元，義務人及債務人均為丁○○○，
    登記原因為抵押權讓與；於99年12月22日登記為系爭土地第
    三順位、第四順位抵押權人，擔保金額各為2,000萬元，義
    務人及債務人均為甲○○。
(五)乙○○對丁○○○、甲○○聲請支付命令，請求連帶給付1,200萬元
    本息，由臺灣基隆地方法院（下稱基隆地院）核發107年度
    司促字第2289號支付命令（下稱第2289號支付命令），於10
    7年5月28日確定。
(六)系爭土地經原法院民事執行處拍賣，系爭抵押權已經塗銷。
(七)金錢借用證書（見原審卷第53頁背面、第58頁）上甲○○印文
    為真正。
五、被上訴人主張乙○○與丁○○○間無1,200萬元之借款關係，系爭
    抵押權所擔保乙○○對丁○○○之債權不存在等情，為上訴人所
    否認，並以前詞置辯。茲查：
(一)按確認法律關係之訴，非原告有即受確認判決之法律上利益
    者，不得提起之；確認證書真偽或為法律關係基礎事實存否
    之訴，亦同。民事訴訟法第247條第1項定有明文。又過去不
    成立之法律關係，經延至目前仍繼續不存在時，即不失為現
    在之法律關係。如對於該法律關係存在與否，有即受確認判
    決之法律上利益者，自非不得就該現在繼續不存在之法律關
    係提起確認之訴（最高法院100年度台上字第312號判決意旨
    參照）。查兩造對系爭抵押權所擔保乙○○對丁○○○之債權是
    否存在既有爭執，縱系爭抵押權登記業已塗銷，仍不失為現
    在之法律關係，應有即受確認判決之法律上利益者，此亦為
    乙○○所不爭（見本院卷一第49頁）。
(二)次按確認法律關係不存在之訴，如被告主張其法律關係存在
    時，應由被告負舉證責任。另按抵押權為不動產物權，其所
    擔保債權之種類及範圍，屬抵押權之內容，依法應經登記，
    始生物權之效力。又抵押權為從物權，以其擔保之債權存在
    為成立之要件，倘若所擔保之債權不存在，縱為抵押權之設
    定登記，仍難認其抵押權業已成立，此乃抵押權成立上（發
    生上）之從屬性（最高法院104年度台上字第208號判決意旨
    參照）。稱普通抵押權者，謂債權人對於債務人或第三人不
    移轉占有而供其債權擔保之不動產，得就該不動產賣得價金
    優先受償之權。其成立從屬性固不以抵押權成立時即有所擔
    保債權存在為必要，僅須實行抵押權時，有所擔保債權存在
    為已足。然基於抵押權擔保債權之特定原則，其擔保債權必
    須特定（最高法院109年度台上字第2615號判決意旨參照）
    。故一般抵押權必先有被擔保之債權存在，而後抵押權始得
    成立。另按稱消費借貸者，於當事人間必本於借貸之意思合
    致，而有移轉金錢或其他代替物之所有權於他方之行為，始
    足當之。倘當事人主張與他方有消費借貸關係存在，自應依
    民事訴訟法第277條規定，就該借貸意思互相表示合致，及
    本於借貸之意思而移轉金錢或其他代替物之所有權於他方之
    事實，均負舉證之責（最高法院102年度台上字第1929號判
    決意旨參照）。
(三)查系爭抵押權設定契約書載明權利人為「乙○○」，義務人兼
    債務人為「丁○○○」，擔保債權總金額為「新台幣壹仟貳佰
    萬元整」，權利存續期限「自91年6月15日起至96年6月15日
    止共計5年」，債務清償日期、利息、遲延利息、違約金均
    依照各個債務契約所約定之清償日期、利率、計收標準計算
    ，並經乙○○、丁○○○用印後，委託江雅綺辦理系爭抵押權設
    定登記（見原審卷第32至35頁）。系爭土地、建物登記謄本
    關於系爭抵押權載明：「權利種類：抵押權」、「擔保債權
    總金額：新台幣12,000,000元」、「債務人及債務額比例：
    丁○○○」（見原審卷第21頁背面），足見系爭抵押權為普通
    抵押權，所擔保之債權之債務人應為丁○○○。上訴人抗辯系
    爭抵押權係因丁○○○向乙○○借款1,200萬元而設定云云，既為
    被上訴人所否認，自應由上訴人就系爭抵押權設定時，乙○○
    對丁○○○有1,200萬元借款債權存在之事實，負舉證之責，尚
    不得僅以已為抵押權設定登記，反推有借貸合意或已交付借
    款。茲查：
　1.上訴人雖提出記載：「新台幣壹仟貳佰萬元整」、「元金償
    還期民國九十二年九月四日」、「鄙人今般乏項別創向台尊
    台借出前記金額是實其項即日全部受領清楚…恐口無憑即立
    金錢借用證書壹張付執為後日之證據」等語之金錢借用證書
    ，及同額本票為證（見原審卷第51至53頁），惟被上訴人否
    認前開證物上「丁○○○」印文之真正，依民事訴訟法第357條
    前段、第277條規定，上訴人自應舉證證明前開證物上「丁○
    ○○」印文為真正。經查：
　⑴經檢附前開證物及辦理系爭抵押權義務人變更登記之95年7月
    12日土地登記申請書（下稱系爭申請書）、土地建築改良物
    他項權利移轉/變更契約書（下稱系爭變更契約書）之「丁○
    ○○」印文，送請法務部調查局（下稱調查局）鑑定印文是否
    相符，鑑定結果為：系爭申請書上全部「丁○○○」印文及系
    爭變更契約書正面空白處、背面右側空白處及蓋章欄之「丁
    ○○○」印文，與金錢借用證書及本票上「丁○○○」印文不同；
    系爭變更契約書上背面右側空白處、移轉或變更欄之「丁○○
    ○」印文，與金錢借用證書及本票上「丁○○○」印文，經同倍
    率放大重疊比對，初步觀察認其形體大致疊合，惟依現有資
    料歉難鑑定是否出於同一印章所蓋；如仍需鑑定，請補送蓋
    用於金錢借用證書、本票上「丁○○○」印文之印章實物及該
    印章實物於95年間蓋用於其他文件原本等語，有調查局110
    年4月16日函附鑑定書、鑑定分析表可稽（見本院卷一第239
    至249頁）。
　⑵上訴人雖質疑前開鑑定結果是否已將同顆印章沾染墨色濃淡
    、蓋用位置、用力深淺等不同可能影響印文呈現因素加以排
    除云云，惟調查局對於印文之鑑定，原則上須以證物原本審
    視待鑑印文狀態，並研判可能製作方式，將爭議印文與參考
    印文同倍率放大，進行形體重疊比對與紋線特徵比對，在確
    定印文紋線特徵變化範圍，及排除蓋印條件（如印泥蘸用量
    多寡、印壓輕重及蓋有印文之文件因保存或處理不當，造成
    紙張伸縮扭曲或折疊不平，致印文有變形之虞者）所造成之
    影響後，綜合分析提出爭議印文是否與參考印文出自同一印
    章所蓋印之鑑定結果，故系爭申請書上全部「丁○○○」印文
    及系爭變更契約書正面空白處、背面右側空白處及蓋章欄之
    「丁○○○」印文，與金錢借用證書及本票上「丁○○○」印文不
    同之鑑定結論，係印章印面結構本質差異所反映出之不同印
    跡，並非蓋印條件所致生之影響，有調查局110年8月13日函
    可參（見本院卷一第385頁）。本件既經調查局依其專業知
    識經驗，以同倍率放大重疊及特徵比對而為鑑定，其鑑定結
    果應屬可信。又乙○○自承無法提出該「丁○○○」印文實物供
    調查局補充鑑定（見本院卷一第328頁）。則金錢借用證書
    及本票所蓋「丁○○○」印文難認與
　　系爭申請書、系爭變更契約書上「丁○○○」之印文相符，自
    無從據以認定為真正。
　⑶上訴人雖以系爭申請書、系爭變更契約書源出於同一日、同
    一份土地登記申請文件，從吾人日常生活經驗，其上丁○○○
    印文當係蓋用同一顆印章所產生云云。惟95年辦理系爭抵押
    權之義務人變更登記為甲○○，乃乙○○前往辦理，且因抵押權
    內容變更類別為義務人變更，免檢附「丁○○○」之印鑑證明
    或親自到所核對身分，有桃園市○○地政事務所110年2月2日
    函附土地登記申請書可稽（見本院卷一第165、167頁），故
    系爭變更契約書上「丁○○○」之印文是否真正，已有疑義。
    且系爭變更契約書訂立契約人蓋章欄之「丁○○○」印文與金
    錢借用證書及本票上「丁○○○」印文不同，已如前述，至系
    爭變更契約書蓋章欄蓋用於其他處之「丁○○○」印文係蓋用
    於空白處之印文，並非表彰訂立契約人同意內容之蓋章欄內
    ，亦難逕認係經丁○○○同意蓋印。況調查局以同倍率放大重
    疊及特徵比對而為鑑定，系爭申請書上全部「丁○○○」印文
    及系爭變更契約書正面空白處、背面右側空白處及蓋章欄之
    「丁○○○」印文，與系爭變更契約書上背面右側空白處、移
    轉或變更欄之「丁○○○」印文確實不同，已如前述。自無從
    僅憑系爭申請書、系爭變更契約書源出於同一日、同一份土
    地登記申請文件，推論其上丁○○○印文係蓋用同一顆印章，
    並進而謂金錢借用證書及本票所蓋「丁○○○」印文為真正。
　⑷另觀諸丁○○○對被上訴人對甲○○聲請強制執行事件聲明參與分
    配（即原法院103年度司執字第67706號卷）所提出之參與分
    配狀上「丁○○○」印文，「陳」字之「東」之一豎部分有往
    上勾」、「董」之草字首比例及「重」部分、「玉」字之「
    、」位置、「蘭」之草字首比例及「闌」部分（見原法院10
    3年度司執字第67706號卷第2頁、本院卷一第357、359頁）
    ，與金錢借用證書及本票上之印文「陳」字「東」之一豎部
    分並未上勾，「董」、「玉」字之「、」位置、「蘭」之形
    體、比例顯然不同，非相同印文。亦不能證明金錢借用證書
    及本票所蓋「丁○○○」印文為真正。
　⑸上訴人另以甲○○稱當初其係借據之保證人，且不爭執其有在
    金錢借用證書上用印（見原審卷第129頁背面），抗辯該金
    錢借用證書記載並非虛妄云云。惟甲○○於原審時稱：伊先在
    金錢借用證書上蓋章，伊蓋的時候，丁○○○還沒有在金錢借
    用證書上蓋章，簽訂金錢借用證書過程並未與丁○○○接觸過
    等語（見原審卷第130、131頁）。另甲○○稱不知道當初有無
    約定何時清償等語（見原審卷第130頁），亦與金錢借用書
    上記載92年9月4日償還不符。則甲○○所述亦不能證明金錢借
    用證書上「丁○○○」印文之真正。又金錢借用證書利息額部
    分並未記載，除與乙○○於本院前審稱與丙○○間借款有約定利
    息為月息2.1%（見本院重上字卷第148頁）不符，再者，乙○
    ○出借鉅額款項與非親非故之借用人，卻未於金錢借用證書
    上約定記載利息，亦有違常情。
　⑹又經本院傳訊證人丁○○○、丙○○，其等均未到庭，且丁○○○年
    歲已高，有老人痴呆現象，記憶力、判斷力減退（見本院卷
    一第159、383頁）。乙○○於被上訴人於原審質疑其所提出之
    金錢借用證書、本票之真正後，於原審言詞辯論終結後，始
    持該金錢借用證書及本票，取得對丁○○○之執行名義即第228
    9號支付命令（見本院重上字卷第117至119頁）及基隆地院1
    07年度司票字第138號本票裁定（下稱第138號本票裁定，見
    本院重上字卷第235至237頁），並聲請強制執行，惟丁○○○
    年歲已高，判斷力減退，丙○○亦已行蹤不明，自難僅憑丁○○
    ○並未對前開支付命令提出異議或本票裁定提起抗告，遽認
    金錢借用證書、本票上「丁○○○」之印文為真正。上訴人就
    金錢借用證書及本票上「丁○○○」印文之真正，復未提出其
    他證據舉證以實其說。自難認金錢借用證書及本票上「丁○○
    ○」印文為真正。則上訴人以金錢借用證書及本票，抗辯對
    與丁○○○間有1,200萬元借款債權存在，且其已交付借款予丁
    ○○○云云，自不足採。
　2.又乙○○於原審係抗辯系爭抵押權擔保者為丁○○○向伊借款之
    債權（見原審卷第128頁）；嗣於本院改稱其係借款1,200萬
    元予丙○○，係丙○○與其間有消費借貸關係，並由其交付現金
    票兌現，丁○○○提供系爭土地設定抵押、書立金錢借用證書
    及同額本票以供擔保，強化丙○○向其借貸之債信，故系爭抵
    押權擔保者為其對丁○○○之1,200 萬元保證債權云云（見本
    院重上字卷第51、78、354頁）；嗣經最高法院發回後，復
    改稱係丁○○○向伊借款，借款之初言明要給丙○○使用云云（
    見本院卷一第50、327頁）。且乙○○於原審稱當初沒有與丙○
    ○約定清償期限乙情（見原審卷第104頁背面），與金錢借用
    證書上有約定償還期不符，亦與乙○○101年間聲請拍賣抵押
    物時稱已屆清償期云云（見原審卷第121頁）相違。乙○○對
    於其究係借款予丙○○或丁○○○，前後陳述不一，迭經更改，
    且所述與所提出之證物不符，已難認可信。
　3.又乙○○於原審主張借款直接交給丁○○○之子丙○○（見原審卷
    第127頁背面）；嗣於本院前審審理時，另提出丙○○之妻陳
    周鈴珠簽發之支票及退票理由單（見本院重上字卷第151至1
    87頁），並聲請傳訊甲○○之小叔陳豐鎮，用以證明其曾交付
    1,200萬元借款予丙○○。惟證人陳豐鎮證稱：陳周鈴珠需要
    錢，所以開支票拿給甲○○，甲○○拿回來以後說這是丙○○太太
    的票，叫伊拿去給上訴人換現金，上訴人開現金支票給伊，
    伊再拿到銀行存入甲○○的帳戶，錢是存入甲○○的帳戶等語（
    見本院重上字卷第206至211頁），足見甲○○要求證人陳豐鎮
    持訴外人陳周鈴珠之票據，以票貼方式向乙○○借款，乙○○再
    將現金票交由陳豐鎮存入甲○○之帳戶，亦非訴外人丙○○，已
    與乙○○於原審稱係將錢直接交給丙○○乙節不符。且證人陳豐
    鎮證稱：丙○○有欠甲○○生意上錢，多少錢伊不知道，有提供
    丁○○○土地作為擔保，伊係聽甲○○說的；伊沒有親眼看到丙○
    ○或陳周鈴珠向乙○○借錢，也沒有看到乙○○將錢給丙○○或陳
    周鈴珠，乙○○開現金支票給伊，伊拿去銀行存在甲○○帳戶，
    他們私底下要給誰，伊不知道等語（見本院重上字卷第209
    、210頁），足見證人陳豐鎮係聽聞甲○○陳述丙○○有積欠甲○
    ○錢，並未親眼見聞乙○○交付1,200萬元之借款予丙○○，亦不
    能證明丁○○○與乙○○間有成立借貸合意。又簽發支票之原因
    甚多，且乙○○於本院前審所提出陳周鈴珠簽發之支票，發票
    日係自93年12月23日至94年4月8日，與乙○○提出之金錢借用
    證書日期為91年9月4日、記載還款日期為92年9月4日（見原
    審卷第53頁反面）不符，亦無從證明乙○○確曾交付1,200萬
    元借款予丙○○。乙○○於最高法院發回本院後又改稱借款於91
    年9月4日簽立金錢借用證書時已收訖；係分次現金交付給丙
    ○○，每次給多少、給付時間均已不復記憶云云（見本院卷一
    第40、50頁），亦與本院前審時主張係以票貼方式（見本院
    重上字卷第147頁），證人陳豐鎮證稱交付現金票予伊，並
    存入甲○○帳戶等節，顯然前後矛盾不一。
　4.況據乙○○於本院前審時稱：因丙○○積欠甲○○債務達6,000萬
    元，無力清償，故甲○○找伊表示希望借款給丙○○來償還丙○○
    積欠甲○○之債務，因此1,200萬元是分次交由甲○○小叔陳豐
    鎮，再轉交給甲○○，都是以現金交付，當時有要求丙○○提供
    擔保，所以才會由其母親丁○○○為保證人並提供系爭土地設
    定第一順位抵押權1,200萬元作為擔保，因伊與丙○○素昧平
    生，且丙○○已無法持有支票，對丙○○債信頗有疑慮云云（見
    本院重上字卷第138、148、149頁），係謂丙○○向其借款係
    為償還積欠甲○○之借款。而甲○○空言稱82、83年間丙○○個人
    陸續積欠伊個人貨款6,000萬元云云，惟自承相關資料均已
    丟失等語（見本院卷一第146頁）。陳豐鎮雖證稱：丙○○在
    水林工作時，甲○○工廠出貨給丙○○的帳，丙○○會開自己的票
    ，伊拿回來給甲○○，後來丙○○的票跳票，所以欠甲○○錢，何
    時跳票伊不記得，在陳周鈴珠支票交給乙○○之前，就已經跳
    票，之後就用陳周鈴珠的票等語（見本院重上字卷第210頁
    ），然其對丙○○支票跳票時間、金額均不知情，亦難據以認
    定丙○○確實積欠甲○○6,000萬元。是據證人陳豐鎮證詞，乙○
    ○之現金支票均係存入甲○○帳戶，惟甲○○始終未能證明其對
    丙○○確實有債權存在，自難以乙○○交付之現金支票存入甲○○
    帳戶遽認乙○○已給付借款予丙○○。再者，乙○○所提出之陳周
    鈴珠簽發之支票發票日期均在系爭抵押權設定後，且該等支
    票記載受款人為甲○○之配偶陳茂順，亦非乙○○。自難僅憑乙
    ○○於本院前審提出之票據、退票理由單認定乙○○已交付借款
    予丙○○。
　5.又甲○○雖陳稱：本件債權存在，當初買賣土地時伊有一併承
    受，當初丁○○○要向乙○○借錢時，也有寫借據，伊還是借據
    之保證人等語（見原審卷第61頁背面）；乙○○係伊金主，丙
    ○○當初問伊找不找得到金主，伊就介紹乙○○予丙○○認識，因
    乙○○不相信丙○○，要丙○○提供土地設定抵押，也要求丙○○提
    出伊和丁○○○都有簽名之借據等語（見原審卷第130頁）。惟
    倘甲○○僅係介紹乙○○與丙○○認識，且丙○○尚積欠其巨額債務
    ，甲○○何須於金錢借用證書上連帶保證人欄蓋章，同意擔任
    連帶保證人，已悖於常情。且甲○○於原審時自承：伊在金錢
    借用證書上蓋章時，丁○○○尚未蓋章，伊也不知乙○○如何交
    付1,200萬元給丙○○，亦未看金錢借用證書上記載92年9月4
    日償還，且簽訂金錢借用證書時沒有跟丁○○○接觸過等語（
    見原審卷第130、131頁），即願意擔任丁○○○借款1,200萬元
    之連帶保證人，亦不符社會常情。倘如甲○○所述有告知乙○○
    其承擔丙○○積欠之1,200萬元債務，且沒有與乙○○另約定清
    償期限（見原審卷第130頁背面），則依乙○○原先取得丁○○○
    之金錢借用證書既已載明清償期為92年，乙○○卻遲不實行抵
    押權，亦與常情相違。況據甲○○所提出伊與丁○○○94年8月20
    日簽訂之房地買賣契約書第14條第3項關於「乙○○」由買方
    （即甲○○）負責清償處理之記載業經劃除。甲○○空言稱代書
    交給伊與丁○○○間之94年8月20日房地買賣契約書時，第14條
    第3項關於積欠乙○○之債務由買方即甲○○負責清償處理之約
    定並未劃掉，伊不知為何該不動產買賣契約書將乙○○債務予
    以刪除係誰刪除的等語，惟其自承買賣契約書不曾交付其他
    人，始終為其執有等語（見原審卷第67頁、第130頁背面、
    本院重上字卷第212頁），且一般人對不動產買賣契約應會
    妥善保存，是該契約書上之文字記載應無遭他人變動之可能
    。如係經未成年孫懵懂不經意書畫，亦不可能僅刪除「乙○○
    」3字，卻未在其上他處為任何書畫。況不動產買賣契約書
    第二次付款金額為680萬元，亦與乙○○主張對丁○○○之債務金
    額為1,200萬元不符。足見甲○○與丁○○○並未約定乙○○部分之
    債務由甲○○清償。則丁○○○是否積欠乙○○債務確屬可疑。
　6.乙○○於本院前審援引第2289號支付命令及第138號本票裁定
    用以證明其對丁○○○存有1,200萬元之保證債權，於最高法院
    發回後又據以為主張對丁○○○有借款債權云云。惟上開支付
    命令及本票裁定均無實體上確定力，且第138號本票裁定係
    由乙○○執丁○○○所簽發到期日為92年9月4日之1,200萬元本票
    （見原審卷第53頁）聲請裁定准予強制執行；第2289號支付
    命令則係由乙○○執金錢借用證書（見原審卷第53頁背面），
    以丁○○○92年9月4日屆期仍未清償為由聲請核發支付命令，
    經調取前開卷宗核閱無訛。是上開本票裁定及支付命令均無
    從證明系爭抵押權設定時，乙○○已對丁○○○存有1,200萬元之
    債權。且金錢借用證書及本票上「丁○○○」印文之真正均難
    認係真正，業經本院認定於前。況丁○○○未提起異議或抗告
    ，非謂被上訴人不得於本件訴訟爭執系爭抵押權所擔保之債
    權是否存在。則上訴人此節抗辯，亦不足採。
　7.上訴人雖另抗辯被上訴人為抵押權人之第二順位抵押權係與
    系爭抵押權同日申請登記，被上訴人並未爭執第二順位抵押
    權之效力，足以佐證系爭抵押權有效云云。惟系爭土地設定
    之第二順位抵押權，申請設定日期雖與系爭抵押權同為91年
    8月8日，惟登記申請書記載之原因發生日期為91年6月17日
    ，權利人為甲○○，擔保權利總金額為3,000萬元，嗣於100年
    3月4日以抵押權擔保之債權於100年3月3日讓與為原因，申
    請變更權利人為被上訴人，有桃園市○○地政事務所107年9月
    19日函附第二順位抵押權登記資料足稽（見本院重上字卷第
    241至295頁）。第二順位抵押權與系爭抵押權設定時登記之
    權利人、原因發生日期及擔保金額均不相同，係各別獨立之
    擔保物權，自不得僅以第二順位抵押權與系爭抵押權係同日
    申請設定，且被上訴人已受讓第二順位抵押權而不爭執其效
    力，即遽認系爭抵押權擔保之債權存在。
　8.另審酌乙○○自91年9月4日起迄被上訴人提起本件訴訟，長達
    近15年間均未實行系爭抵押權，且經原法院民事執行處以10
    3年9月11日函通知其於文到7日内陳報債權（見原審卷第10
    頁)，乙○○亦未陳報債權金額（見原法院103年度司執字第62
    063號執行卷宗）。乙○○雖稱於100年5月份即搬到嘉義，因
    戶籍沒有遷移，沒有收到法院拍賣通知云云，惟原法院查報
    抵押債權通知函、委託金拍函、撤回不啟封通知均經同居人
    蓋章簽收（見同上執行卷第56、237、331頁），益徵乙○○就
    系爭抵押權是否確實有擔保債權存在，確有可疑。
  9.據上，上訴人未能舉證證明金錢借用證書及本票上「丁○○○
    」印文之真正，亦未能證明乙○○與丁○○○間曾達成1,200萬元
    消費借貸之意思表示合致，且乙○○已交付借款，自難認乙○○
    與丁○○○間存有1,200萬元之消費借貸契約關係。上訴人復未
    能舉證證明乙○○與丁○○○間有何將來應發生之債權之約定。
    則上訴人抗辯丁○○○向乙○○借款1,200萬元云云，即難憑採。
    被上訴人主張系爭抵押權擔保之債權不存在，即屬有據。
六、綜上所述，被上訴人請求確認系爭抵押權所擔保乙○○對丁○○
    ○之債權不存在，於法有據，應予准許。原審為上訴人敗訴
    之判決，核無違誤。上訴意旨指摘原判決不當，求予廢棄，
    為無理由，應駁回其上訴。又為讓主文內容更為明確，被上
    訴人業於本院審理中確認其聲明（見本院卷二第140頁），
    爰將原判決主文第1項更正如主文第3項所示，併予敘明。
七、本件事證已明，兩造其餘攻擊防禦方法及所舉證據，核與本
    件判決結果不生影響，爰不再逐一論列，併此敘明。
八、據上論結，本件上訴為無理由，依民事訴訟法第449條第1項
    、第78條、第85條第1項前段、第463條、第385條第1項前段
    ，判決如主文。
中　　華　　民　　國　　110 　年　　12　　月　　14　　日
                  民事第十五庭  
                      審判長法  官  陳慧萍
                            法  官  陳杰正
                            法  官  沈佳宜
正本係照原本作成。
如不服本判決，應於收受送達後20日內向本院提出上訴書狀，其
未表明上訴理由者，應於提出上訴後20日內向本院補提理由書狀
（均須按他造當事人之人數附繕本）。上訴時應提出委任律師或
具有律師資格之人之委任狀；委任有律師資格者，另應附具律師
資格證書及釋明委任人與受任人有民事訴訟法第466 條之1第1項
但書或第2項所定關係之釋明文書影本。
中　　華　　民　　國　　110 　年　　12　　月　　14　　日

                            書記官  陳禹任